臺北高等行政法院判決
　　　　　　　　　　　　　　　　　　 95年度訴字第00682號
　　　　　　　　　　　　　　　.
原　　　告　高益交通有限公司
代　表　人　甲○○董事）住桃.
　　　　　　　　　　　　　號
訴訟代理人　韓邦財律師
　　　　　　張育祺律師
　　　　　　王唯鳳律師
被　　　告　經濟部
代　表　人　乙○○部長）住同.
訴訟代理人　丁○○
　　　　　　丙○○
上列當事人間因公司法事件，原告不服行政院中華民國94年12月
30日院臺訴字第0940092431號訴願決定，提起行政訴訟。本院判
決如下：
　　主  文
原告之訴駁回。
訴訟費用由原告負擔。
    事  實
一、事實概要：原告於民國（下同）88年6 月17日經前台灣省政
    府建設廳核准設立登記。嗣臺灣臺北地方法院檢察署於92年
    3 月19日以北檢茂昃92偵續116 字第16143 號函行文被告，
    以原告應收之股款，股東並未實際繳納，而以申請文件表明
    收足，違反行為時公司法第9 條第3 項規定。被告自92年4
    月28日起，至94年4 月22日止，迭次通知原告補正緩起訴處
    分前已依規定完成補足設立資金，並經會計師查核簽證之相
    關證明書件，完成補正程序，原告迄未補正，被告作成94年
    7 月25日經授中字第09432522830 號處分書（下稱原處分）
    撤銷原告之設立登記。原告不服，提起訴願，遭決定駁回後
    ，遂向本院提起本件行政訴訟。
二、兩造聲明：
　(一)原告聲明求為判決：
    1.訴願決定、原處分均撤銷。
    2.訴訟費用由被告負擔。
　(二)被告聲明求為判決：
    1.駁回原告之訴。
    2.訴訟費用由原告負擔。
三、兩造之爭點：
　(一)原告主張之理由：
    原告於88年6 月17日經核准設立登記，原名為「景龍交通有
    限公司」，負責人為林傳位，公司資本額為新台幣（以下同
    ）2,500 萬元。公司名稱及負責人迭經變更，現為「高益交
    通有限公司」，公司負責人為甲○○。前負責人林傳位因違
    反公司法等案件，經台灣台北地方法院檢察署於92年3 月11
    日予以緩起訴處分(92 年度偵續字第116 號) 在案。原告逾
    期不補正公司登記資料，被告援引行政程序法第117 條之規
    定，撤銷原告公司登記。惟原處分違法，應予撤銷，理由如
    下：
    1.按「人民因中央或地方機關之違法行政處分，認為損害其
      權利或法律上之利益，經依訴願法提起訴願而不服其決定
      ．．．，得向高等行政法院提起撤銷訴訟」、「逾越權限
      或濫用權力之行政處分，以違法論」行政訴訟法第4 條第
      1 項、第2 項明文規定。依行政程序法第117 條規定行使
      撤銷權之前提須對「違法行政處分」，否則有違行政法之
      信賴保護原則及法安定性之考量。被告於作成准許原告公
      司登記之處分時，並無行政程序法第111 條或第114 條所
      規定之事由，即行政處分有任何無效或得撤銷之情事。被
      告竟以原告之前負責人事後受有緩起訴處分，而認其先前
      所為准許登記乃違法之行政處分，逕自廢止原告之公司登
      記，原處分顯係違法。
    2.再者，因緩起訴處分與有罪刑事判決尚屬有間，故本件並
      無修正後公司法第9 條第4 項之適用。臺北地檢署92年度
      偵續字第116 號緩起訴書末段就原告之行政責任處分方面
      ，亦僅函請被告為適當之處分而已，並非指示應予以廢止
      登記處分。縱原告有逾期不補正資料之情形，被告在沒有
      法律授權下，逕自廢止原告公司登記之處分，顯有逾越權
      限及濫用職權之舉。
    3.此外，國家賦予主管機關有做出廢止公司登記之權限，在
      解釋上係基於保護公司股東及債權人之目的，並非使主管
      機關用以作為公司設立審查之手段，縱公司有違反資本維
      持之情事，亦有民事損害賠償及契約求償權之機制得以保
      障公司股東及債權人。該緩起訴處分係原告之前負責人所
      致，原告亦係事後方為知悉，且該緩起訴處分末段內容亦
      指出，該緩起訴處分於公共利益之維護應無重大不利之影
      響，針對原告逾期不補正資料之事由，被告不選擇較輕微
      之手段達成使原告補正資料之目的，卻以具有非常嚴重性
      剝奪原告公司之生存權之方式來懲罰原告，顯有違反行政
      法上之比例原則。
    4.再按「第117 條之撤銷權，應自原處分機關或其上級機關
      之有撤銷原因時起2 年內為之」，行政程序法第121 條第
      1 項有明文規定。前負責人林傳位因違反公司法等案件，
      經台灣台北地方法院檢察署於92年3 月11日予以緩起訴處
      分，被告竟遲至94年7 月25日作成原處分，顯已逾行使撤
      銷權之除斥期間。
　(二)被告主張之理由：
    1.原告於86年6 月17日經前台灣省政府建設廳建三字第1840
      16號函准設立登記，其應收之設立股款，股東並未實際繳
      納，而以申請文件表明收足，違反行為時公司法第9 條第
      3 項規定。台灣台北地方法院檢察署以92年3 月19日北檢
      茂昃92偵續116 字第16143 號函暨92年4 月22日北檢茂昃
      92偵續116 字第24496 號函檢送92年3 月27日92年度偵續
      字第116 號緩起訴處分書通知被告依法處理。被告於92年
      4 月至94年4 月間，分別於93年12月28日、94年1 月12日
      、94年2 月17日、94年3 月21日及94年4 月2 日迭次通知
      原告，依被告所訂資金不實補正程序，檢送緩起訴處分前
      已依規定完成補足設立資金，並經會計師查核簽證之相關
      證明書件憑核。惟原告迄未依限完成補足資金程序，被告
      遂依行政程序法第117 條規定，作成原處分撤銷原告之公
      司登記。
    2.原告當時提供不正確資料，違反公司法所訂應繳納股款之
      程序，致被告作成核准設立處分，該核准設立處分顯有瑕
      疵，被告於受檢察單位通知後，迭次通知原告補正違法事
      由等，亦符合依行政程序法第102 條規定給予相對人陳訴
      意見之規定。
    3.按檢察官依偵查所得之證據為緩起訴，足認被告有犯罪嫌
      疑者，應提起公訴，為刑事訴訟法第251 條第1 項所規定
      。被告92年8 月15日經商字第09202163720 號函釋：「按
      公司法第9 條第4 項規定之『經判決確定後』，係指刑事
      判決，緩起訴處分尚非上開條文規定之範疇，惟查行政法
      院83年度判字第1757號判決理由略以『公司法第9 條乃注
      意規定，並不排除主管機關依職權撤銷有瑕疵行政處分監
      督權之行使』」，要無除撤銷瑕疵行政處分外之選擇。
    4.被告參酌公司法第9 條第3 項增訂資金補正程序之立法精
      神，通知原告補足設立時繳納之資金，並未違反比例原則
      。且符合行政程序法第6 條之平等原則。又參照最高行政
      法院91年1 月10日91年度判字第30號判決書意旨，對於瑕
      疵行政處分後所受影響之現任負責人及股東等其權益，如
      認有損害，得循司法途徑解決。
    5.原告因設立時違反行為時公司法第9 條第3 項規定，經台
      灣台北地方法院檢察署行文被告，被告再通知原告補正。
      直到94年7 月間，原告一直沒有完成資金補正程序，一方
      面是資料不全，另一方面是資料都沒有經過會計師簽證。
      資金沒有補正前，被告沒有辦法確定要為何種處分，行政
      程序法121 條是知有撤銷原因起，94年7 月之前，原告確
      實沒有完成資金補正。對瑕疵之行政處分原告未於補正期
      限完成補正，行政機關始確認得進行處分，自94年5 月5
      日補正期限屆滿迄被告系爭處分期間，並未逾行政程序法
      第121 條第1 項之規定行使撤銷權之除斥期間。判決確定
      前已經補實，沒有補實才有撤銷登記的原因，被告通知原
      告補正，此時還沒有構成撤銷登記的原因，撤銷登記原因
      時間，應該以逾期未補正時間點起算。
　　理  由
一、被告代表人原為黃營杉，嗣於訴訟進行中，在95年8 月9 日
    變更為乙○○，茲由新任代表人具狀聲明承受訴訟，核無不
    合，應予准許。
二、原告起訴主張: 原告於88年6 月17日經核准設立登記，原名
    為「景龍交通有限公司」，負責人為林傳位，公司資本額為
    2,500 萬元。被告於作成准許原告公司登記之處分時，並無
    任何無效或得撤銷之情事。前負責人林傳位因違反公司法等
    案件，經台灣台北地方法院檢察署於92年3 月11日予以緩起
    訴處分(92 年度偵續字第116 號) 在案。惟緩起訴處分與公
    司法第9 條第4 項規定之要件，尚有未合，應不予適用。且
    檢察官僅函請被告為適當之處分而已，並未指示應予以廢止
    登記處分。被告逕自廢止原告公司登記之處分，顯有逾越權
    限及濫用職權。被告不選擇較輕微之手段達成使原告補正資
    料之目的，卻以剝奪原告生存權之方式來懲罰原告，顯有違
    反比例原則。又上開緩起訴處分於92年3 月11日作成，被告
    遲至94年7 月25日始為原處分，顯已逾行政程序法第121 條
    行使撤銷權之除斥期間。爰依行政訴訟法第4 條第1 項之規
    定，提起本件訴訟，求為判決如聲明所示云云。
三、被告則以: 原告當時提供不正確資料，違反公司法所訂應繳
    納股款之程序，致被告作成核准設立處分，該核准設立處分
    顯有瑕疵。緩起訴處分雖非公司法第9 條第4 項規定之範圍
    ，但此項規定乃注意規定，並不排除主管機關依職權撤銷「
    有瑕疵行政處分」監督權之行使。被告於92年4 月至94年4
    月間，迭次通知原告，依被告所訂資金不實補正程序，並未
    違反比例原則。原告迄94年7 月間，一直沒有完成資金補正
    程序，一方面是資料不全，另一方面是資料都沒有經過會計
    師簽證。資金沒有補正前，被告沒有辦法確定要為何種處分
    ，此時還沒有構成撤銷登記的原因，撤銷登記原因時間，應
    該以逾期未補正時間點起算，原處分並無違誤，求為判決駁
    回原告之訴資為抗辯。
四、按有限公司，公司資本總額，應由各股東全部繳足，不得分
    期繳款或對外招募，有限公司之最低資本總額，由中央主管
    機關以命令定之，公司法第100 條有明文規定。按主管機關
    對於公司登記之申請，認為有違反法令或不合法定程式者，
    應令其改正，非俟改正合法後，不予登記。有限公司應於章
    程訂立後15日內，將左列事項，向主管機關申請為設立之登
    記：「. 二、繳足股款之證件。... 」行為時公司法第388
    條及第412 條第1 項分別定有明文。可知，公司應收之股款
    是否確已繳足，為有限公司設立登記之要件，有限公司向主
    管機關申請設立登記時，主管機關應為實質之審查，主管機
    關認為有違反法令或不合法定程式者，應令其改正，非俟改
    正合法後，不予登記，此為主管機關事前之監督。
五、又按公司應收之股款，股東並未實際繳納，而以申請文件表
    明收足，或股東雖已繳納而於登記後將股款發還股東，或任
    由股東收回者，公司負責人各處5 年以下有期徒刑、拘役或
    科或併科6 萬元以下罰金，前3 項裁判確定後，由法院檢察
    處知中央主管機關撤銷其登記，行為時(86 年6 月25日修正
    ) 公司法第9 條第3 項及第4 項分別定有明文。90年11月12
    日修正公司法第9 條第3 項規定，第1 項裁判確定後，由檢
    察機關通知中央主管機關撤銷或廢止其登記。但裁判確定前
    ，已為補正或經主管機關限期補正已補正者，不在此限。可
    知，公司設立登記後，主管機關如認有公司應收股款有虛偽
    不實之情事，亦可撤銷或廢止其登記，以防止虛設公司及防
    範經濟犯罪之發生，此為主管機關事後之監督。
六、本件原告於88年6 月17日經前台灣省政府建設廳核准設立登
    記。嗣臺灣臺北地方法院檢察署於92年3 月19日以北檢茂昃
    92偵續116 字第16143 號函行文被告，以原告應收之股款，
    股東並未實際繳納，而以申請文件表明收足，違反行為時公
    司法第9 條第3 項規定。被告自92年4 月28日起，至94 年4
    月22日止，迭次通知原告補正緩起訴處分前已依規定完成補
    足設立資金，並經會計師查核簽證之相關證明書件，完成補
    正程序，原告迄未補正，被告作成原處分撤銷原告之設立登
    記。原告不服，提起訴願，遭決定駁回後，遂向本院提起本
    件行政訴訟等事實，有原告公司設立登記及補正資料、台灣
    台北地方法院檢察署92年3 月19日北檢茂昃92偵續116 字第
    16143 號函、92年4 月22日北檢茂昃92偵續116 字第24496
    號函檢附92年度偵續字第116 號緩起訴處分書等件附原處分
    卷可按，並為兩造所不爭，堪以憑認。本件之爭執在於被告
    撤銷原告公司設立登記是否違法？原處分有無違反比例原則
    ? 有無逾越權限或濫用權力? 原處分有無逾行政程序法第12
    1 條規定之2 年除斥期間？茲分述如下:
(一)查原告應收之股款，股東並未實際繳納，而以申請文件表明收
  足，違反行為時公司法第9 條第3 項及第100 條之規定，為原
  告所是認，則原告不備有限公司設立登記之要件，揆諸前揭說
  明，被告本於行政監督權之發動，依職權限期原告補正，於法
  自屬有據。而原告檢送之相關資金資料，經被告審查結果，各
  股東補正資金之多筆存款，有匯款人非本人及支票交換未逐筆
  說明，所送資料未經會計師查核簽證之情形，則原告逾期未為
  補正，而撤銷原告公司設立登記，防止虛設公司及防範經濟犯
  罪之發生，要屬合法。
(二)公司應收之股款是否確已繳足，揆諸前揭規定，為有限公司設
  立登記之要件。主管機關認為有違反法令或不合法定程式者，
  應令其改正，非俟改正合法後，不予登記，可知，繳足股款之
  證件，係屬可補正之事項。又參酌現行公司法第9 條第3 項之
  立法理由在於公司負責人違反第1 項規定時，考量公司已持續
  經營，如驟以撤銷，對社會交易相對人及債權人之保障，恐衍
  生另一問題，故於裁判確定前給予公司補正資本之程序。是被
  告分別於92年4 月28日、93年12月28日、94年1 月12日、94年
  2 月17日、94年3 月21日及94年4 月22日迭次通知原告，依被
  告所訂資金不實補正程序，檢送緩起訴處分前已依規定，完成
  補足設立資金，並經會計師查核簽證之相關證明書件憑核，有
  上開各函件附原處分卷可參，原告主張被告未先命補正即撤銷
  公司登記，違反比例原則及裁量濫用等，並不可採。
(三)按「違法行政處分於法定救濟期間經過後，原處分機得依職權
  為全部或一部之撤銷。... 」、「違法行政處分經撤銷後，溯
  及既往失其效力。」、「第一百十七條之撤銷權，應自原處分
  機關或其上級機關知有撤銷原因時起二年內為之。」行政程序
  法第117 條、第118 條、第121 條第1 項分別著有規定。如前
  所述，原告應收之股款，股東並未實際繳納，而以申請文件表
  明收足，違反行為時公司法第9 條第3 項及第100 條之規定，
  為原告所是認，則原告不備有限公司設立登記之要件，致前臺
  灣省政府建設廳以86年6 月17日八六建三字第184016號函核准
  原告設立，此行政處分自係違法，揆之前揭規定，被告自得依
  職權撤銷。又被告係於台灣台北地方法院檢察署92年4 月4 日
  以北檢茂昃92偵續116 字第20502 號函通知時，始知悉上情，
  有該函附於原處分卷可稽。而繳足股款之證件，既屬可補正之
  事項，已如前述，則被告於知悉原告不備有限公司設立登記之
  要件後，自92年4 月28日起迭次通知原告補正，經原告請求展
  延期限，被告均准予展延補正期限，嗣原告於94年4 月18日請
  求展期，被告於94年4 月22日以經授中字第0943 2004720號函
  准原告於94年5 月5 日前補正，逾期不補正，將依行政程序法
  第117 條規定廢止公司登記，有該函附原處分卷為憑。原告屆
  期仍未補正，則除斥期間應自原告未能依限於94年5 月5 日前
  完成補正時起算，是被告依行政程序法第117 條規定，於94年
  7 月25日作成原處分，將前開違法之行政處分予以撤銷，於法
  自屬有據，並未逾職權撤銷之2 年除斥期間甚明。原告主張原
  處分已逾2 年撤銷之除斥期間，被告不得依職權撤銷云云，亦
  無足取。
七、綜上所述，原告所訴各節，均不可採，被告所為撤銷原告公
    司設立登記之處分，核無違誤，訴願決定予以維持，亦無不
    合。原告徒執前詞，訴請撤銷訴願決定及原處分，為無理由
    ，應予駁回。
八、本件事證已臻明確，兩造其餘攻擊防禦方法均與本件判決結
    果不生影響，故不逐一論述，併此敘明。
據上論結，本件原告之訴為無理由， 爰依行政訴訟法第98條第3
項前段判決如主文。
中　　華　　民　　國　　96　　年　　1　　月　  25　 　日
                        第四庭審判長 法  官  侯東昇
                                     法  官  李玉卿
                                     法  官　林惠瑜
上為正本係照原本作成。
如不服本判決，應於送達後20日內，向本院提出上訴狀並表明上
訴理由，如於本判決宣示後送達前提起上訴者，應於判決送達後
20日內補提上訴理由書（須按他造人數附繕本）。
中　　華　　民　　國　　96　　年　　1 　  月　　25　　日
                                     書記官  劉道文
